臺灣高等法院民事判決
108年度重上字第419號
上  訴  人  林雪玉  
訴訟代理人  游文愷律師
被 上訴 人  林欣怡  
上列當事人間請求返還不當得利事件，上訴人對於中華民國108
年4月23日臺灣新北地方法院106年度重訴字第280號判決提起上
訴，本院於109年3月24日言詞辯論終結，判決如下：
    主  　　文
上訴駁回。
第二審訴訟費用由上訴人負擔。
    事實及理由
一、被上訴人主張：伊與上訴人分別為訴外人林雪嬌（於民國97
    年12月13日歿）之養女及妹妹。林雪嬌於97年4月1日借用上
    訴人在臺北縣（現改制為新北市）中和地區農會興南分部（
    下稱中和農會）所申請帳號000000000000000號帳戶（下稱
    系爭帳戶），將其所有新臺幣（下同）1,000萬元（下稱系
    爭款項），以2筆定期存款（金額各500萬元）方式，存入系
    爭帳戶。詎上訴人分別於97年4月10日下午2時35分許、同年
    月16日下午2時57分許，擅自辦理上開定期存款解約程序，
    各領取500萬元現金，均未將款項交予林雪嬌。而上訴人與
    林雪嬌間借用系爭帳戶契約，因林雪嬌死亡而終止，伊為林
    雪嬌唯一繼承人，繼承林雪嬌向上訴人請求返還系爭款項之
    權利。爰依民法第179條規定及繼承之法律關係，請求上訴
    人返還系爭款項等語。並聲明：㈠上訴人應給付伊1,000萬元
    ，及自起訴狀繕本送達翌日起至清償日止，按週年利率5%計
    算之利息。㈡願供擔保，請准宣告假執行。
二、上訴人則以：伊分別於97年4月10日、同年月16日與林雪嬌
    共同至中和農會辦理定期存款解約，各提領500萬元現金，
    伊已將所提領款項交予林雪嬌，並無不當得利，被上訴人依
    民法第179條之規定，請求伊返還系爭款項，並無理由等語
    ，資為抗辯。 
三、原審為被上訴人全部勝訴之判決。上訴人不服，提起上訴，
    並聲明：㈠原判決廢棄。㈡被上訴人於第一審之訴及假執行之
    聲請均駁回。被上訴人答辯聲明：上訴駁回。
四、兩造不爭執事項：
  ㈠上訴人、被上訴人分別為林雪嬌（97年12月13日歿）之妹及
    養女，被上訴人為林雪嬌之唯一繼承人。
  ㈡林雪嬌與上訴人於97年4月1日至中和農會，由林雪嬌解除其
    帳戶内定期存款1,000萬元，並提領該款項，於同日分為2筆
    （各500萬元），以定期存款方式存入系爭帳戶。嗣後上訴
    人分別於97年4月10日14時35分、同年月16日14時57分各解
    除定期存款，分別提領500萬元現金。
  ㈢林雪嬌於97年4月15日至國立臺灣大學醫學院附設醫院（下稱
    臺大醫院）急診，於同年4月16日上午10時許離開臺大醫院
    ，旋於同日上午11時許再度前往財團法人佛教慈濟醫院臺北
    分院（下稱臺北慈濟醫院）急診並住院，直至同年月29日始
    行辦理出院手續離院，期間並無請假外出之紀錄。
  ㈣上訴人於97年6月4日支付保險金100萬元，另於97年8月26日
    及97年8月29日分別存入500萬元、400萬元至其板信銀行興
    南分行定期存款帳戶。
  ㈤被上訴人前以上訴人竊取林雪嬌之印章、存摺、身分證等物
    品，持以向中和農會、板信銀行冒領系爭款項及500萬元為
    由，提起刑事偽造文書告訴，經臺灣新北地方法院（下稱新
    北地院）以104年度訴字第644號、本院105年度上訴字第266
    1號案件（下稱偽造文書案件）判決上訴人無罪。
  ㈥被上訴人另以上訴人侵占系爭款項為由，提起刑事告訴，經
    新北地院以106年度易字第880號案件（下稱侵占案件）、本
    院以107年度上易字第2122號案件判決上訴人無罪。
五、被上訴人主張上訴人無法律上原因，拒絕返還林雪嬌借用系
    爭帳戶所存放之系爭款項，致林雪嬌受有損害，且借用系爭
    帳戶契約因林雪嬌死亡而終止，其為林雪嬌唯一繼承人，故
    依不當得利及繼承之法律關係，請求上訴人返還系爭款項等
    語，為上訴人否認，並辯以：已將系爭款項返還林雪嬌，並
    無不當得利等語。茲就兩造爭點析述如下：
　㈠按借用帳戶契約關係之成立，著重於兩造間之信任關係，在
    性質上應與委任契約同視，且其內容並無違反強制、禁止規
    定或公序良俗者，應賦予無名契約之法律上效力，並類推適
    用民法委任之相關規定（最高法院99年度台上字第1662號判
    決意旨參照）。查上訴人與林雪嬌於96年4月1日共同至中和
    農會，林雪嬌解除其帳戶内定期存款1,000萬元，並提領該
    款項，於同日分為2筆（各500萬元），以定期存款方式存入
    系爭帳戶等節，為兩造所不爭執（見兩造不爭執事項㈡），
    而上訴人亦陳稱系爭款項係林雪嬌借用系爭帳戶存放等語（
    見本院卷第246頁）。則林雪嬌於97年4月1日借用系爭帳戶
    ，將系爭款項以定期存款方式存入，而得與系爭帳戶內上訴
    人個人款項區別，又無違反強制、禁止規定或公序良俗之情
    ，依上開說明，被上訴人主張上訴人與林雪嬌間就系爭款項
    成立借用帳戶之無名契約等語，堪可憑採。
  ㈡上訴人有無將系爭款項返還林雪嬌？
　　⒈按當事人主張有利於己之事實者，就其事實有舉證之責任
      ，民事訴訟法第277條前段定有明文。上訴人辯稱於97年4
      月10日、同年月16日與林雪嬌同去中和農會各領款500萬
      元時，已將所領款項返還予林雪嬌云云，既為被上訴人所
      否認，上訴人自應就其已將系爭款項返還之有利於己之事
      實，負舉證之責。
　　⒉上訴人固辯稱其於97年4月10日、同年月16日去中和農會各
      領款500萬元時，已將所領款項返還予同去之林雪嬌云云
      。然查，依證人即中和農會行員游漢德於偽造文書案件偵
      查中證述：上訴人於97年4月10日、同年月16日各提領500
      萬元現金，因為提領金額很大，一定要本人來提領，我們
      會登記在登記簿上。上訴人於97年4月10日是搭乘車號000
      0-00號黑色休旅車離開，我有在傳票上註記等語（見原審
      105年度補字第4062號卷《下稱補字卷》第48頁）；復於偽
      造文書案件審理中證述：上訴人於97年4月10日、4月16日
      到中和農會辦理定存解約，定存解約後，也是上訴人提領
      現金，領現金時一定會核對本人身分，97年4月10日有將
      上訴人離開時所搭乘交通工具之車牌號碼記載在傳票背面
      ，上訴人應該是跟1個男生一起去的，當時我有跑出去看
      一下，上訴人有沒有可能是被詐騙，那次不是上訴人開車
      ，97年4月16日我就沒印象等語（見補字卷第82頁至第84
      頁），並有中和農會97年4月10日取款憑條手寫註記可參
      （見補字卷第107頁）。則上開證人游漢德之證詞，至多
      僅能證明97年4月10日下午上訴人係與駕駛車號0000-00號
      黑色休旅車之男子同去中和農會辦理定存解約，領取500
      萬元現金離開，尚無法證明林雪嬌當日有與上訴人同去領
      款，或上訴人有將所領款項交予林雪嬌等情。故上訴人於
      97年4月10日既是與駕駛車號0000-00號黑色休旅車之男子
      前往中和農會，辦理500萬元定期存款解約，並領取500萬
      元現金離開，又未能提出其他證據證明其已將該日所提領
      500萬元返還予林雪嬌，則上訴人所辯其於97年4月10日與
      林雪嬌一同前往中和農會辦理500萬元定期存款解約時，
      已將所領取現金返還林雪嬌云云，難以憑採。
　　⒊又上訴人於97年4月16日下午至中和農會辦理定期存款解約
      、領款事宜，中和農會於同日下午2時57分44秒將定期存
      款解約，並將本息先轉入活期儲蓄存款，於同日下午3時2
      分17秒辦理領取現金程序一情，有中和農會轉帳收入傳票
      、取款憑條可按（見原審卷第84頁、第86頁），足見上訴
      人於97年4月16日辦理500萬元定期存款解約時間，大約在
      該日下午3時許。而林雪嬌則於97年4月15日晚上7時54分
      至臺大醫院急診，主述癲癇症發作15分鐘，意識不清楚約
      略有5分鐘，於同年月16日上午10時45許離開，前往臺北
      慈濟醫院急診並轉住院，並於同日中午12時34分進行抽血
      檢驗，於同年月29日出院，住院期間並無請假外出紀錄等
      情，有臺大醫院病歷摘要、臺北慈濟醫院病情說明書、神
      經外科病歷資料在卷可按（見補字卷第24頁至第32頁）。
      是林雪嬌於97年4月16日中午已在臺北慈濟醫院住院，又
      無外出紀錄，應無於97年4月16日下午3時與上訴人至中和
      農會辦理500萬元定期存款解約及提領500萬元時在場之可
      能，而上訴人又未提出證據證明已將所提領500萬元現金
      交付予林雪嬌，則上訴人辯稱於97年4月16日將所提領之5
      00萬元交付予林雪嬌云云，亦不足採。至上訴人辯以：臺
      北慈濟醫院與中和農會車程僅需10分鐘，而自林雪嬌住處
      步行至中和農會僅需5分鐘，林雪嬌於97年4月16日至臺北
      慈濟醫院急診係自行步入急診室，故其可能陪上訴人去中
      和農會領款云云。惟臺北慈濟醫院並無林雪嬌急診入院後
      之請假外出紀錄，已如上述，故上訴人此部分所辯，無可
      憑採。
　　⒋另上訴人雖辯以林雪嬌沒有向被上訴人說明財產及追討之
      事，可推認上訴人已將系爭款項返還林雪嬌，或林雪嬌自
      行處分，不願給被上訴人繼承云云，然此部分係上訴人臆
      測之詞，並未提出證據證明，難以採憑。至偽造文書案件
      、侵占案件雖均為上訴人無罪之判決確定，然民事法院獨
      立審判，依自由心證審酌證據價值認定事實而適用法律，
      並不受刑事判決事實認定之拘束，併予敘明。
　　⒌綜上，上訴人辯稱其已於97年4月10日、同年月16日分別將
      所領得之系爭款項返還林雪嬌云云，尚乏依據，不足為採
      。　
　㈢被上訴人依民法第179條規定請求上訴人返還系爭款項，有無
    理由？
　　⒈按無法律上之原因而受利益，致他人受損害者，應返還其
      利益；雖有法律上之原因，而其後已不存在者，亦同，民
      法第179 條定有明文。又按不當得利依其類型可區分為「
      給付型之不當得利」與「非給付型不當得利」，前者係基
      於受損人之給付而發生之不當得利，後者乃由於給付以外
      之行為（受損人、受益人、第三人之行為）或法律規定或
      事件所成立之不當得利。在「給付型之不當得利」固應由
      主張不當得利返還請求權人（受損人），就不當得利成立
      要件中之「無法律上之原因」負舉證責任；惟在「非給付
      型之不當得利」中之「權益侵害之不當得利」，由於受益
      人之受益非由於受損人之給付行為而來，而係因受益人之
      侵害事實而受有利益，因此祇要受益人有侵害事實存在，
      該侵害行為即為「無法律上之原因」，受損人自不必再就
      不當得利之「無法律上之原因」負舉證責任，如受益人主
      張其有受益之「法律上之原因」，即應由其就此有利之事
      實負舉證責任（最高法院100年度台上字第899號判決意旨
      參照）。
　　⒉查上訴人與林雪嬌就系爭款項成立借用系爭帳戶之無名契
      約，已如前述。而此類契約，觀諸雙方約定之真意，係著
      重在當事人間之信任關係，性質與委任契約類同，故仍應
      類推適用委任契約終止、消滅之規定（最高法院91年度台
      上字第1871號判決意旨參照）。又委任關係，因當事人一
      方死亡、破產或喪失行為能力而消滅，民法第550 條前段
      定有明文。因林雪嬌於97年12月13日死亡，依上開說明，
      則其與上訴人間借用系爭帳戶之無名契約，已於斯時消滅
      ，上訴人自無保留系爭款項之法律上原因。又上訴人所辯
      其已於97年4月10日、同年月16日分別返還林雪嬌各500萬
      元云云，為不可採，亦如前述，而被上訴人復為林雪嬌唯
      一繼承人，上訴人自應將系爭款項返還予被上訴人。從而
      ，被上訴人依民法第179條及繼承之法律關係，請求上訴
      人返還系爭款項，及自起訴狀繕本送達翌日（即106年1月
      20日）起至清償日止，按週年利率百分之5計算之利息，
      自屬有據。
六、綜上所述，被上訴人依民法第179條規定及繼承法律關係，
    請求上訴人給付1,000萬元，及自106年1月20日起至清償日
    止，按週年利率百分之5計算之利息部分，為有理由，應予
    准許。原審判命上訴人如數給付，並為假執行及免假執行之
    宣告，即無不合，上訴意旨指摘原判決不當，聲明廢棄改判
    ，為無理由，應予駁回。
七、本件事證已臻明確，兩造其餘攻擊防禦方法及所提證據，經
    本院審酌後，認均不足以影響本判決結果，自無逐一論述必
    要，併予敘明。
八、據上論結，本件上訴為無理由，依民事訴訟法第449條第1項
    、第78條規定，判決如主文。　　
中　　華　　民　　國　　109 　年　　4 　　月　　14　　日
                     民事第三庭   
                       審判長法  官 林玉珮 
　　　　　　　　　           法  官 徐淑芬  
　　　　　　　　　　         法  官 朱美璘 
正本係照原本作成。
如不服本判決，應於收受送達後20日內向本院提出上訴書狀，其
未表明上訴理由者，應於提出上訴後20日內向本院補提理由書狀
（均須按他造當事人之人數附繕本）上訴時應提出委任律師或具
有律師資格之人之委任狀；委任有律師資格者，另應附具律師資
格證書及釋明委任人與受任人有民事訴訟法第466 條之1第1項但
書或第2項（詳附註）所定關係之釋明文書影本。如委任律師提
起上訴者，應一併繳納上訴審裁判費。
中　　華　　民　　國　　109 　年　　4 　　月　　15　　日
    　　　　　　　　　　　　　書記官 蔡宜蓁
附註：
民事訴訟法第466條之1（第1項、第2項）：
對於第二審判決上訴，上訴人應委任律師為訴訟代理人。但上訴
人或其法定代理人具有律師資格者，不在此限。
上訴人之配偶、三親等內之血親、二親等內之姻親，或上訴人為
法人、中央或地方機關時，其所屬專任人員具有律師資格並經法
院認為適當者，亦得為第三審訴訟代理人。